臺灣基隆地方法院刑事判決
  110年度交訴字第20號
公  訴  人  臺灣基隆地方檢察署檢察官
被      告  劉漢萬




上列被告因過失致死等案件，經檢察官提起公訴（109年度偵字
第6050號），本院判決如下：
    主  文
劉漢萬無罪。
    理  由
一、公訴意旨略以：被告劉漢萬於民國109年9月12日（起訴書誤
    載為109年10月12日）晚間9時45分許，駕駛車牌號碼000-00
    號營業大客車（即791路線公車；下稱甲車）沿基隆市中正
    區義一路經富狗橋接仁愛區愛三路行駛，途經基隆市仁愛區
    愛三路與仁一路路口前，應注意在同一車道行駛時，後車與
    前車間應保持隨時可以煞停之距離，且應注意車前狀況並隨
    時採取必要之安全措施，而依當時之情形，並無不能注意之
    情事，竟疏未注意及此，適告訴人蔡聰敏（歿於110年7月23
    日）騎乘車牌號碼000-000號普通重型機車（下稱乙車）搭
    載其妻即被害人陸麗香同向行駛在其右前方，2車不慎發生
    碰撞，蔡聰敏及陸麗香均倒地，蔡聰敏因而受有左臉頰、左
    手臂、左膝、左手腕擦挫傷之傷害，陸麗香更遭公車右後車
    輪輾壓身體，因而受有骨盆腔開放性骨折合併左大腿及會陰
    開放性傷口、左側外骼動脈創傷性阻塞、左側創傷性氣胸、
    左側第一至第五趾創傷性壓傷併第一趾脫臼、左側肱骨、距
    骨、跟骨、恥骨、股骨骨折等傷害，雖經即時送醫急救，仍
    因出血性休克而於翌日（13日）上午10時30分許宣告死亡。
    因認被告涉犯刑法第276條之過失致死罪嫌、第284條前段之
    過失傷害罪嫌。
二、犯罪事實應依證據認定之，無證據不得認定犯罪事實；又不
    能證明被告犯罪者，應諭知無罪之判決，刑事訴訟法第154
    條第2項、第301條第1項分別定有明文。次按犯罪事實之認
    定，應憑真實之證據，倘證據是否真實尚欠明顯，自難以擬
    制推測之方法，為其判斷之基礎；而所謂認定犯罪事實之證
    據，係指足以認定被告確有犯罪行為之積極證據而言，該項
    證據自須適合於被告犯罪事實之認定，始得採為斷罪資料；
    且認定犯罪事實所憑之證據，雖不以直接證據為限，間接證
    據亦包括在內，然而無論直接或間接證據，其為訴訟上之證
    明，須於通常一般之人均不致有所懷疑，而得確信其為真實
    之程度者，始得據為有罪之認定（最高法院53年台上字第65
    6號、29年上字第3105號、76年台上字第4986號判例意旨參
    照）。再按刑事訴訟法第161條第1項規定：檢察官就被告犯
    罪事實，應負舉證責任，並指出證明之方法。因此，檢察官
    對於起訴之犯罪事實，應負提出證據及說服之實質舉證責任
    。倘其所提出之證據，不足為被告有罪之積極證明，或其闡
    明之證明方法，無從說服法官以形成被告有罪之心證，基於
    無罪推定之原則，自應為被告無罪判決之諭知（最高法院92
    年台上字第128號判例意旨參照）。
三、犯罪事實之認定，係據以確定具體的刑罰權之基礎，自須經
    嚴格之證明，故其所憑之證據不僅應具有證據能力，且須經
    合法之調查程序，否則即不得作為有罪認定之依據。倘法院
    審理之結果，認為不能證明被告犯罪，而為無罪之諭知，即
    無刑事訴訟法第154條第2項所謂「應依證據認定」之犯罪事
    實之存在。因此，同法第308條前段規定，無罪之判決書只
    須記載主文及理由。而其理由之論敘，僅須與卷存證據資料
    相符，且與經驗法則、論理法則無違即可，所使用之證據亦
    不以具有證據能力者為限，即使不具證據能力之傳聞證據，
    亦非不得資為彈劾證據使用。故無罪之判決書，就傳聞證據
    是否例外具有證據能力，本無須於理由內論敘說明（最高法
    院100年度台上字第2980號判決意旨參照）。準此，被告既
    經本院認定無罪（詳後述），即無庸再論述所援引相關證據
    之證據能力，合先敘明。
四、公訴意旨認被告涉犯上開罪嫌，無非係以被告於警詢及偵訊
    時之供述、蔡聰敏於警詢及偵訊時之證述、道路交通事故現
    場圖、道路交通事故調查報告表㈠、㈡、被告與蔡聰敏之道路
    交通事故談話紀錄表、現場照片、監視器畫面截圖、交通部
    路政司110年5月21日路臺監字第1100404680號函文、相驗屍
    體證明書、檢驗報告書、陸麗香之出院病歷摘要、診斷證明
    書、蔡聰敏之傷勢照片等為其主要論據（見臺灣基隆地方檢
    察署109年度相字第366號卷＜下稱相卷＞第11頁至第27頁、第
    31頁至第33頁、第39頁至第65頁、第83頁至第105頁、第141
    頁、第200頁至第211頁，同署109年度偵字第6050號卷＜下稱
    偵卷＞第77頁至第78頁）。
五、訊據被告堅決否認有何過失致死、過失傷害犯行，辯稱：我
    是照著我的路線開車，肇事地點是下富狗橋的地方，我是行
    駛在內側車道，事發後我有下車查看，看到乙車倒在甲車右
    後輪的正後方，事發前我沒有看到乙車，我當時看到我的前
    方沒有車，我是聽到「碰」一聲，就停車下來看，聲音來源
    是在我的車子右邊，我認為我開車並未違反交通規則等語。
    經查：
　㈠被告於109年9月12日晚間9時45分許，駕駛甲車沿基隆市中正
    區義一路經富狗橋接仁愛區愛三路行駛，該路段係直行路線
    ，被告均行駛於內側車道，蔡聰敏則騎乘乙車搭載陸麗香同
    向行駛於甲車右前方之外側車道，至下富狗橋後之愛三路、
    仁一路交岔路口內，甲車右側前門處撞及乙車左側，致蔡聰
    敏及陸麗香均倒地，蔡聰敏因而受有左臉頰、左手臂、左膝
    、左手腕擦挫傷之傷害，陸麗香則遭甲車右後車輪輾壓身體
    ，因而受有骨盆腔開放性骨折合併左大腿及會陰開放性傷口
    、左側外骼動脈創傷性阻塞、左側創傷性氣胸、左側第一至
    第五趾創傷性壓傷併第一趾脫臼、左側肱骨、距骨、跟骨、
    恥骨、股骨骨折等傷害，雖經即時送醫急救，仍因出血性休
    克而於翌日（13日）上午10時30分許宣告死亡等節，業據被
    告於警詢及偵訊時供承在卷，且據蔡聰敏於警詢及偵訊時證
    述甚詳，復有道路交通事故現場圖、道路交通事故調查報告
    表㈠、㈡、被告與蔡聰敏之道路交通事故談話紀錄表、現場照
    片、監視器畫面截圖、交通部路政司110年5月21日路臺監字
    第1100404680號函文、相驗屍體證明書、檢驗報告書、陸麗
    香之出院病歷摘要、診斷證明書、蔡聰敏之傷勢照片等附卷
    可憑（見相卷第11頁至第27頁、第31頁至第33頁、第39頁至
    第65頁、第83頁至第105頁、第141頁、第200頁至第211頁，
    偵卷第77頁至第78頁），固堪認定。
　㈡惟按為提昇交通工具效能以促進交通快捷迅速，並兼顧維護
    交通秩序以保障公眾行的安全，凡參與交通之車輛駕駛人、
    行人及其他使用道路者，均負有預防危險發生之注意義務，
    故任何駕駛人、行人或其他使用人，均可信賴其餘參與交通
    或使用道路者，亦能遵守交通規則，並互相採取謹慎注意之
    安全行為。本此信賴原則，任一參與交通或使用道路之人並
    無必須預見其他參與交通或使用道路者之違規或不安全行為
    ，以防止事故發生之注意義務；如信賴他人因遵守交通規則
    將為一定行為，而採取相對應之適當措置時，即可認已盡其
    注意義務。然於有充分餘裕得以迴避事故之發生者，既尚能
    在於己無損之情況下，採取適當舉措以避免損害他人之生命
    、身體及其他財產利益，基於社會相當性之考量，始有防免
    事故發生之注意義務（最高法院96年度台上字第6159號判決
    意旨參照）。次按汽車行駛至交岔路口，其行進、轉彎，應
    依下列規定：三、由同向二車道進入一車道，應讓直行車道
    之車輛先行，無直行車道者，外車道之車輛應讓內車道之車
    輛先行。但在交通壅塞時，內、外側車道車輛應互為禮讓，
    逐車交互輪流行駛，並保持安全距離及間隔，道路交通安全
    規則第102條第1項第3款定有明文。查：
　⒈本件肇事地點係位於愛三路、仁一路交岔路口內，而依被告
    及蔡聰敏斯時之行進方向，駛過該交岔路口後，二人之行向
    將由二車道縮減為一車道，而甲車當時係依路口行車導引線
    行駛等節，有道路交通事故現場圖、監視器畫面截圖、現場
    照片可證（見相卷第23頁、第39頁至第41頁、第83頁至第85
    頁）。
　⒉另依本院勘驗監視器錄影畫面結果，碰撞發生前，乙車行駛
    於甲車右前方，碰撞發生前夕，乙車位於甲車右前方靠近甲
    車車頭處，此時甲、乙二車均位於同一車道等節，有本院勘
    驗筆錄及附圖可佐（見本院卷第47頁、第55頁），又依蔡聰
    敏於警詢時證稱：肇事前，我由義一路方向經富狗橋外車道
    往愛三路方向行駛，因為我的前方有車子，所以我的機車有
    略向左閃，我沒有看到對方車子，對方車子行向我不清楚，
    至肇事地點，對方車子突然由我的左後方過來，對方車子右
    前側車身就跟我機車左把手及左側車身處發生碰撞肇事，碰
    撞後，我就人車倒地，當時大客車的右後輪有碾壓過我太太
    的身體等語（見相卷第19頁），可知於甲、乙二車發生碰撞
    前，分別位於內、外車道，則依上揭道路交通安全規則第10
    2條第1項第3款之規定，蔡聰敏本應注意其左方內側車道有
    無來車，俾讓其先行，詎其竟於未注意其左方來車之情形下
    ，貿然向左偏行駛，顯未遵守交通規定。且依當時情形，甲
    、乙二車發生碰撞時，係位於平行之相對位置，此有本院勘
    驗附圖可證（見本院卷第55頁），故被告顯無從注意原位於
    其右前方外側車道處之乙車非但未依交通規則讓其先行，反
    而突向左偏，偏行至與甲車平行之右側車門處，而與其位於
    同一車道等節，故被告並無充分餘裕得以迴避本件事故之發
    生，揆諸上揭說明，自難認被告就本件事故有何過失。另本
    案經檢察官送交通部公路總局臺北區監理所基宜區車輛行車
    事故鑑定會及車輛行車事故鑑定覆議會鑑定後，鑑定結果均
    認：蔡聰敏駕駛普通重型機車，行經行車管制號誌交岔路口
    ，由同向二車道進入一車道，外車道車向左偏行疏未注意左
    後側直行車輛並讓其先行，為肇事原因，被告駕駛民營市區
    客運車，無肇事因素，此有交通部公路總局臺北區監理所基
    宜區車輛行車事故鑑定會109年12月16日基宜區0000000案鑑
    定意見書、交通部公路總局車輛行車事故鑑定覆議會110年2
    月5日0000000案覆議意見書各1份在卷可參（見偵卷第17頁
    至第19頁、第63頁至第65頁），益證被告駕車並無過失。
　⒊至卷附之交通部路政司110年5月21日路臺監字第1100404680
    號函固釋明：按道路交通安全規則第102條第1項第3款規定
    ，汽車行駛至交岔路口，由同向二車道進入一車道，應讓直
    行車道之車輛先行，無直行車道者，外車道之車輛應讓内車
    道之車輛先行。但在交通壅塞時，内、外側車道車輛應互為
    禮讓，逐車交互輪流行駛，並保持安全距離及間隔。係指當
    汽車駕駛人於同向2車道之道路行駛至交岔路口，欲進入1車
    道時，倘相鄰之車道亦有車輛欲駛入時，則外車道之車輛應
    讓内車道之車輛先行，然倘該1車道内已有多輛車致交通壅
    塞，則内、外側車道車輛應互為禮讓交互輪流行駛，並保持
    安全距離及間隔，爰倘外車道之車輛已行駛至内車道車輛前
    方時，內側車道之車輛應與前方車輛保持安全（隨時可以煞
    停）距離及間隔等語（見偵卷第77頁）。本件甲、乙二車發
    生碰撞前夕，固均位於同一車道之位置，然當時二車係平行
    之相對位置，乙車並未行駛於甲車前方，業如前敘，故本案
    情形與上揭函釋尚屬有異，不得逕予援引，併此敘明。
六、綜上所述，本院審酌檢察官所舉事證，並未達於通常一般之
    人均不致有所懷疑，而得確信被告涉有前揭犯行之程度，尚
    有合理之懷疑存在，揆諸首揭說明，依「罪證有疑，利於被
    告」原則，應為有利於被告之認定。本件犯罪因屬不能證明
    ，自應為被告無罪之諭知，以昭審慎。
據上論斷，應依刑事訴訟法第301條第1項，判決如主文。
本案經檢察官林姿妤提起公訴，檢察官林明志到庭執行職務。
中　　華　　民　　國　　110 　年　　11　　月　　5 　　日
                  刑事第四庭審判長法  官  齊　潔
                                  法  官  李辛茹
                                  法  官  謝昀芳
以上正本證明與原本無異。
如不服本判決，應於收受判決後20日內向本院提出上訴書狀，並
應敘述具體理由。其未敘述上訴理由者，應於上訴期間屆滿後20
日內向本院補提理由書（均須按他造當事人之人數附繕本）。「
切勿逕送上級法院」。
中　　華　　民　　國　　110 　年　　11　　月　　5 　　日
                                  書記官　王靜敏